臺灣高等法院民事判決　　　　　　　　　 93年度上字第254號
上　訴　人　甲○○
法定代理人　羅億兆
訴訟代理人　紀亙彥律師
被　上訴人　丙○○
　　　　　　乙○○
共　　　同
訴訟代理人　吳武川律師
上列當事人間請求拆屋還地事件，上訴人對於中華民國93年1月2
7日臺灣桃園地方法院92年度訴字第1523號第一審判決提起上訴
，本院於94年1月11日言詞辯論終結，判決如下：
    主  文
上訴駁回。
第二審訴訟費用由上訴人負擔。
    事實及理由
一、被上訴人起訴主張坐落桃園縣中壢市○○段第29地號、第
    370地號土地（下稱系爭土地）為兩造及如原審判決附表所
    示之其他共有人所共有，而上訴人未得被上訴人同意，竟在
    系爭土地中第29地號土地上建有如原判決附圖編號Ｂ所示31
    平方公尺、編號Ｃ所示26平方公尺、編號Ｄ所示80平方公尺
    之地上物；在系爭土地中第370地號土地上建有如附圖編號
    Ａ所示1平方公尺、編號Ｂ所示1平方公尺、編號Ｃ所示6平
    方公尺、編號Ｄ所示20平方公尺之地上物，而無權占有之。
    按各共有人，按其應有部分，對於共有物之全部，有使用收
    益之權，民法第818條固有明文，惟共有人對共有物之特定
    部分使用收益，仍須徵得他共有人全體之同意，非謂共有人
    得對共有物之全部或任何一部有自由使用收益之權利。如共
    有人不顧他共有人之利益，而就共有物之全部或一部任意使
    用收益，即屬侵害他共有人之權利，最高法院62年度台上字
    第1803號判例意旨足資參照。上訴人就土地特定部分之使用
    未得全體共有人之同意，仍屬無權使用，系爭土地附近多是
    使私法上之請求權，固使上訴人喪失利益，然此係正當權利
    行使，未違反公共利益，亦無證據證明被上訴人行使權利係
    為損害上訴人為主要目的。爰訴請被上訴人應將坐落桃園縣
    中壢市○○段第29地號土地上如原判決附圖所示編號Ｂ面積
    31平方公尺、編號Ｃ面積26平方公尺、編號Ｄ面積80平方公
    尺之地上物拆除，將土地返還乙○○及其他共有人全體。上
    訴人應將坐落桃園縣中壢市○○段第370地號土地上如附圖
    所示編號Ａ面積1平方公尺、編號Ｂ面積1平方公尺、編號Ｃ
    面積6平方公尺、編號Ｄ面積20平方公尺之地上物拆除，將
    土地返還被上訴人及其他共有人全體等語。並聲明上訴駁回
    。
二、上訴人則以系爭第29地號土地，共有人之一即被上訴人乙○
    ○業於民國92年8月以每坪30,000元之對價出賣予另被上訴
    人丙○○，上訴人直至本件原審判決後始知悉，乃依土地法
    第34條之1第4項之規定以存證信函表示願依同一價格主張優
    先承購，並請被上訴人乙○○前來洽訂物權契約及領受價金
    ，是本件被上訴人之共有人地位業已因上訴人主張優先承購
    權而喪失，其訴自不合法。另系爭土地中第29地號部分之土
    地，被上訴人買了約266坪，僅占有使用約67.39坪，另第37
    0地號土地有共有人黃哲妙、黃成杰、黃成榮、徐聰妹、張
    黃瓊芳、黃成浩、陳黃瓊芬、陳黃淑惠共八人（下稱黃哲妙
    等八人）同意上訴人使用。按權利之行使不得以損害他人為
    主要目的。民法第148條定有明文。被上訴人之主張確以損
    害他人為主要目的，其權利之行使乃與法有違，被上訴人丙
    ○○原係本件訟爭第29地號土地共有人之一，持分43,200分
    之1,859，於85年4月15日出賣予上訴人法定代理人羅億兆而
    脫離共有人地位，且被上訴人丙○○本人亦為上訴人等寺廟
    登記之信徒代表，是就上訴人占有訟爭土地多年之事實早己
    知悉。被上訴人丙○○就訟爭第370地號土地之應有部分為
    43,200分之1,859，換算面積為1.46平方公尺，尚不足1坪；
    而被上訴人乙○○就訟爭第29地號土地之應有部分為216,00
    0分之10,237，換算面積為92.89平方公尺，就訟爭第370地
    號之應有部分為216,000分之10,237，換算面積為16.11平方
    公尺，反觀上訴人於訟爭29地號之應有部分為216,000分之1
    14,371，換算面積為1,037.81平方公尺，而第370地號亦得
    共有人黃哲妙等人計八人計56.85平方公尺之同意使用，均
    遠超過被上訴人所有之持分土地。再者訟爭第370地號地目
    為雜，並已編列為都市○○○道路用地，即或收回亦無法做
    任何使用，而訟爭第29地號地目為墓，且其上為多座墳墓於
    其上，收回亦屬無法做建築或其他目的之使用。本件就訟爭
    第29地號被上訴人乙○○之應有部分，上訴人已主張依法優
    先承買，扣除該部分後，被上訴人僅於道路用地之第370地
    號土地共有約17.57平方公尺，且所存土地亦不得作任何使
    用。被上訴人等所共有之訟爭土地應有部分，上訴人於鈞院
    庭訊中多次表示願以被上訴人原先買賣契約所定之每坪30,0
    00元全部承購，甚至經上訴人訴訟代理人之勸說下，上訴人
    之信徒代表同意增加一成之買價，即願以每坪33,000元購入
    被上訴人之所共有之訟爭土地應有部分；最後甚至決定以每
    坪50,000元之對價買受訟爭土地，比較諸上訴人近期向其他
    共有人所購買之價金，係以每坪11,000元之對價買入，已顯
    見上訴人之解決問題之誠意；然被上訴人除要求上訴人須買
    入訟爭土地之應有部分外，並要求上訴人應將非本次訟爭且
    為上訴人所不需且無用之另坐落同段第27、28、371地號土
    地一同購買，始同意和解外，被上訴人所開出賣價每坪達62
    ,809元，高出被上訴人已成立之買賣契約達一倍以上，更高
    出上訴人向他共有人之購入價達六倍左右，顯然不合理，雖
    上訴人未得全體共有人之同意使用訟爭土地確有不當之處，
    然既上訴人已願以高於一般行情達近五倍價金購入被上訴人
    之應有部分，除見有解決問題之誠意外，亦已有補償被上訴
    人所受損害及委屈之情，然被上訴人猶仍一意孤行，企圖以
    高價出賣土地，並以訴訟迫上訴人買受之情明甚。並聲明(一)
    原判決廢棄。(二)被上訴人在第一審之訴及假執行之聲請均駁
    回。
三、被上訴人主張系爭土地中第二九地號土地現為含上訴人及被
    上訴人乙○○在內如原審判決附表二所示之共有人所分別共
    有；系爭土地中第370地號土地則為含被上訴人在內如附表
    一所示之共有人所分別共有，上訴人在系爭第29地號土地上
    建有如原判決附圖所示編號Ｂ面積31平方公尺、編號Ｃ面積
    26平方公尺、編號Ｄ面積80平方公尺之地上物；在系爭第37
    0地號土地上建有如附圖所示編號Ａ面積1平方公尺、編號Ｂ
    面積1平方公尺、編號Ｃ面積6平方公尺、編號Ｄ面積20 平
    方公尺之地上物，而占有使用各該部分土地之事實，為上訴
    人所不爭執，並據提出系爭土地之土地登記謄本二份在卷可
    按，復經原法院履勘現場，並囑託桃園縣中壢地政事務所測
    量人員測量屬實，有勘驗筆錄乙份及土地複丈成果圖附卷可
    稽，自堪信此部分主張為真實。
四、上訴人抗辯系爭29地號土地共有人之一即被上訴人乙○○業
    於92年8月以每坪30,000元之對價出賣其所有該土地所有權
    應有部分予另被上訴人丙○○，有買賣契約書可稽，上訴人
    直至本件原審判決後始知悉，乃依土地法第34條之1第4項之
    規定以桃園成功郵局存證信函第412號表示願依同一價格主
    張優先承購，並請被上訴人乙○○前來洽訂物權契約及領受
    價金，是被上訴人之共有人地位業已因上訴人主張優先承購
    權而喪失，其訴自不合法云云，固據其提出存證信函為證（
    見本院卷第39頁）。惟按「共有人出賣其應有部分時，依土
    地法第34條之1第4項規定，他共有人固得以同一價格優先承
    購。惟此僅有債權效力。非如承租土地建築房屋之人，對於
    出租人出賣其土地時之優先購買權，具有相對的物權之效力
    。」，最高法院68年台上字第3141號著有判例可資參照，上
    訴人指稱其已優先承購乙○○關於系爭29地號土地應有部分
    ，故被上訴人乙○○之共有人地位已消滅，其訴不合法云云
    ，非有理由。
五、被上訴人復主張上訴人係無正當權源而興建上開地上物，占
    有使用系爭土地各該部分之土地等語，上訴人則以前詞置辯
    ，經查：
  (一)按各共有人，按其應有部分，對於共有物之全部，有使用收
    益之權，民法第818條固有明文，惟共有人對共有物之特定
    部分使用收益，仍須徵得他共人有全體之同意，非謂共有人
    得對共有物之全部或任何一部有自由使用收益之權利。如共
    有人不顧他共有人之利益，而就共有物之全部或一部任意使
    用收益，即屬侵害他共有人之權利，最高法院62年度台上字
    第1803號判例意旨足資參照。
  (二)上訴人抗辯其就系爭29地號土地，應有部分為216,000分之1
    14,371，面積為1037.81平方公尺，就系爭370地號已得共有
    人黃哲妙等八人計56.85平方公尺之同意使用，而被上訴人
    乙○○就系爭29地號土地應有部分僅216,000分之10,237，
    面積為92.89平方公尺，就系爭370地號土地應有部分216,00
    0分之10,237，面積為16.11平方公尺，被上訴人丙○○就37
    0地號土地應有部分432,000分之1,859，面積為1.46平方公
    尺，其使用面積顯大於被上訴人應有部分面積云云，惟揆諸
    前揭判例意旨，共有人對特定部分使用收益，仍應徵得全體
    共有人之同意，並非以共有人應有部分土地面積之多寡決定
    使用收益之位置，亦不因上訴人所占有使用收益之部分是否
    逾其應有部分比例換算後之面積而有異，另系爭土地中第37
    0地號土地之部分，上訴人並非共有人，上訴人自承未得全
    體共有人同意在系爭二筆土地上蓋有建物（見本院卷第66頁
    ），即難認其有何正當占有之權源；上訴人未得全體共有人
    同意，逕在原判決附圖所示29地號土地建有如原判決附圖編
    號Ｂ所示31平方公尺、編號Ｃ所示26平方公尺、編號Ｄ所示
    80平方公尺之地上物；在系爭土地中第370地號土地上建有
    如附圖編號Ａ所示1平方公尺、編號Ｂ所示1平方公尺、編號
    Ｃ所示6平方公尺、編號Ｄ所示20平方公尺之地上物（見本
    院卷第66頁），揆諸前揭判例意旨，自屬侵害被上訴人共有
    人之權利，被上訴人主張為有理由堪以採信，上訴人抗辯非
    有理由，委無足採。
  (三)上訴人復抗辯系爭第370地號地目為雜，並已編列為都市○
    ○○道路用地，即或收回亦無法做任何使用，而訟爭第29地
    號地目為墓，且其上為多座墳墓於其上，收回亦屬無法做建
    築或其他目的之使用。被上訴人所共有之系爭土地應有部分
    ，上訴人於庭訊中多次表示願以被上訴人原先買賣契約所定
    之每坪30,000元全部承購，甚至上訴人之信徒代表同意增加
    一成之買價，即願以每坪33,000元購入被上訴人之所共有之
    訟爭土地應有部分；最後甚至決定以每坪50,000元之對價買
    受訟爭土地，比較諸上訴人近期向其他共有人所購買之價金
    ，係以每坪11,000元之對價買入，已顯見上訴人之解決問題
    之誠意；然被上訴人除要求上訴人須買入訟爭土地之應有部
    分外，並要求上訴人應將非本次訟爭且為上訴人所不需且無
    用之另坐落同段第28、28、371地號土地一同購買始同意和
    解外，被上訴人所開出賣價每坪達62,809元，高出被上訴人
    已成立之買賣契約達一倍以上，更高出上訴人向他共有人之
    購入價達六倍左右，顯然不合理，雖上訴人未得全體共有人
    之同意使用訟爭土地確有不當之處，然既上訴人已願以高於
    一般行情達近五倍價金購入被上訴人之應有部分，除見有解
    決問題之誠意外，亦已有補償被上訴人所受損害及委屈之情
    ，然被上訴人猶仍一意孤行，企圖以高價出賣土地，並以訴
    訟迫上訴人買受之權利濫用等情云云，惟查，上訴人使用收
    益土地未得全體共有人同意，逕在特定位置蓋有建物，仍屬
    無權使用已如前述，被上訴人主張系爭土地附近多是住宅區
    ，並非亂葬崗等語，核與原審履勘結果尚屬相符，被上訴人
    既屬土地所有權人，自得依法行使私法上之請求權，固使上
    訴人喪失利益，然此係正當權利行使，未違反公共利益，上
    訴人亦無證據證明被上訴人行使權利係為損害上訴人為主要
    目的，另系爭土地地目分別為雜地、墓地，有土地登記簿謄
    本可按（見原審卷(二)168、222頁），並無不能另行規劃使用
    收益之情形，縱被上訴人要求以較高價額出售系爭土地，並
    要求上訴人應將非本次訟爭之另坐落同段第27、28、371 地
    號土地之一同購買始同意和解，惟此係兩造間訴訟程序進行
    中協商可能之和解「讓步」方案，須經兩造合意始得成立，
    惟被上訴人既依法行使權利，如前所述，自不能因和解未成
    不同意出售系爭土地，即遽認係權利濫用，上訴人抗辯非有
    理由，洵屬無據。
六、按所有權人對於無權占有或侵奪其所有物者，得請求返還之
    。對於妨害其所有權者，得請求除去之；各共有人對於第三
    人，得就共有物之全部，為本於所有權之請求，但回復共有
    物之請求，僅得為共有人全體之利益為之，民法第767條前
    段及中段、第821條分別定有明文。又未經共有人協議分管
    之共有物，共有人對共有物之特定部分占用收益，須徵得他
    共有人全體之同意。如未經他共有人同意而就共有物之全部
    或一部任意占用收益，他共有人得本於所有權除去妨害或請
    求向全體共有人返還占用部分，最高法院85年度台上字第19
    50號裁判意旨亦足參照。
七、被上訴人乙○○為系爭土地中第29地號土地之共有人；另被
    上訴人二人則均為系爭土地中第370地號土地之共有人，而
    上訴人無正當權源，未經系爭土地之共有人全體同意而在如
    原判決附圖所示系爭土地中第29地號土地上興建編號Ｂ面積
    31平方公尺、編號Ｃ面積26平方公尺、編號Ｄ面積80平方公
    尺之地上物；在系爭土地中第370地號土地上建有如附圖所
    示編號Ａ面積1平方公尺、編號Ｂ面積1平方公尺、編號Ｃ面
    積6平方公尺、編號Ｄ面積20平方公尺之地上物，而對所坐
    落之土地加以占有使用，如前所述，則被上訴人訴請上訴人
    應將如附圖所示系爭土地上之各地上物拆除，而將土地返還
    被上訴人及其他共有人全體，自屬有據。
八、從而，被上訴人依民法第767條、第821條規定之法律關係，
    訴請上訴人應將如原判決附圖所示系爭土地中第29地號土地
    上編號Ｂ面積31平方公尺、編號Ｃ面積26平方公尺、編號Ｄ
    面積80平方公尺之地上物拆除，而將此部分之土地返還被上
    訴人乙○○及其他共有人全體；將系爭土地中第370地號土
    地上編號Ａ面積1平方公尺、編號Ｂ面積1平方公尺、編號Ｃ
    面積6平方公尺、編號Ｄ面積20平方公尺之土地上之地上物
    拆除，而將此部分之土地返還被上訴人及其他共有人全體，
    均為有理由，應予准許。是則原審判命上訴人如數給付，於
    法並無不合。上訴意旨指摘原判決不當，求予廢棄改判，為
    無理由，應予駁回。
九、本件事證已臻明確，兩造其餘攻擊防禦方法及舉證，核於判
    決之基礎及結果無影響，無庸一一論列，附此敘明。
十、據上論結，本件上訴為無理由，依民事訴訟法第449條第1項
    、第78條，判決如主文。
中　　華　　民　　國　　94　　年　　1 　　月　　25　　日
　　　　　　　　　民事第十四庭審判長法　官  劉靜嫻
        　　　　　　　　　　　　　　法　官　游明仁
                　　　　　　　　    法　官  李錦美
正本係照原本作成。
如不服本判決，應於收受送達後二十日內向本院提出上訴書狀，
其未表明上訴理由者，應於提出上訴後二十日內向本院補提理由
書狀（均須按他造當事人之人數附繕本）上訴時應提出委任律師
或具有律師資格之人之委任狀；委任有律師資格者，另應附具律
師資格證書及釋明委任人與受任人有民事訴訟法第四百六十六條
之一第一項但書或第二項（詳附註）所定關係之釋明文書影本。
中　　華　　民　　國　　94　　年　　1 　　月　　28　　日
　　　　　　　　　　　　　　　　　　書記官  明祖全
附註：
民事訴訟法第四百六十六條之一（第一項、第二項）：
對於第二審判決上訴，上訴人應委任律師為訴訟代理人。但上訴
人或其他法定代理人具有律師資格者，不在此限。
上訴人之配偶、三親等內之血親、二親等內之姻親，或上訴人為
法人、中央或地方機關時，其所屬專任人員具有律師資格並經法
院認為適當者，亦得為第三審訴訟代理人。
